臺灣臺北地方法院民事判決
　　　　　　　　　　　　　　　　  111年度北訴字第19號
原      告
即反訴被告  張月霞  
訴訟代理人  劉文瑞律師
被      告
即反訴原告  張凱富  


被      告  張祥安  
上列二人
訴訟代理人  文聞律師
            鄒志鴻律師
被      告  黃晟覞  
參  加  人  何君毅  
            金光祖  
上列當事人間修復漏水等事件，於中華民國111年4月28日言詞辯
論終結，本院判決如下：
    主    文
被告張凱富應將門牌號碼為臺北市○○○路○段○號九樓之一之水管
及樓地板修繕致不漏水、不滲水之狀態。
被告應連帶給付原告新臺幣壹拾肆萬參仟柒佰壹拾肆元，及被告
張凱富、張祥安自民國一百一十年三月十七日起，被告黃晟覞自
民國一百一十年三月十八日起，均至清償日止，按年息百分之五
計算之利息。
原告其餘之訴駁回。
訴訟費用新臺幣壹拾陸萬捌仟陸佰肆拾元由原告負擔二分之一，
餘由被告連帶負擔。 
本判決第一項原告以新臺幣壹拾壹萬元供擔保後得假執行；被告
張凱富如以新臺幣參拾參萬捌仟參佰陸拾參元為原告預供擔保後
，得免為假執行。
本判決第二項原告以新臺幣伍萬元供擔保後得假執行；被告以新
臺幣壹拾肆萬參仟柒佰壹拾肆元為原告預供擔保後，得免為假執
行。
原告其餘假執行之聲請駁回。
反訴原告之訴及假執行之聲請均駁回。
反訴訴訟費用新臺幣肆仟玖佰陸拾元由反訴原告負擔。
    事實及理由
壹、程序方面：
一、按「被告於言詞辯論終結前，得在本訴繫屬之法院，對於原
    告及就訴訟標的必須合一確定之人提起反訴」、「反訴之標
    的，如專屬他法院管轄，或與本訴之標的及其防禦方法不相
    牽連者，不得提起」、「反訴，非與本訴得行同種之訴訟程
    序者，不得提起」，民事訴訟法第259條、第260條第1、2項
    分別定有明文。所謂反訴之標的與本訴之標的及其防禦方法
    有牽連關係，乃指反訴標的之法律關係與本訴標的之法律關
    係兩者之間，或反訴標的之法律關係與本訴被告作為防禦方
    法所主張之法律關係兩者之間，有牽連關係而言。舉凡本訴
    標的之法律關係或作為防禦方法所主張之法律關係，與反訴
    標的之法律關係同一，或當事人雙方所主張之權利，由同一
    法律關係發生，或本訴標的之法律關係發生之原因，與反訴
    標的之法律關係發生之原因，其主要部分相同，均可認兩者
    間有牽連關係。經查，本件反訴原告張凱富於民國111年3月
    22日對反訴被告提起反訴(本院卷第487至489頁)，而本件本
    訴及反訴訴訟標的之法律關係其發生之原因相同，皆為兩造
    間就系爭8樓之1房屋(臺北市○○○路0段00號8樓之1房屋)與9
    樓之1房屋(臺北市○○○路0段00號9樓之1房屋)間漏水糾紛內
    容相關，且訴訟資料共通，並可互為利用，又本訴與反訴均
    行同種訴訟程序，本、反訴合併審理非但無窒礙難行之處，
    反有助於紛爭之一次解決，故被告提起本件反訴，於法核無
    不合，應予准許。
二、訴之參加　　
　㈠按就兩造之訴訟有法律上利害關係之第三人，為輔助一造起
    見，於該訴訟繫屬中，得為參加；參加，應提出參加書狀，
    於本訴訟繫屬之法院為之；當事人得於訴訟繫屬中，將訴訟
    告知於因自己敗訴而有法律上利害關係之第三人。訴訟之結
    果，於第三人有法律上利害關係者，法院得於第一審或第二
    審言詞辯論終結前相當時期，將訴訟事件及進行程度以書面
    通知該第三人。第一項受通知人得依第58條規定參加訴訟者
    ，準用前條之規定，民事訴訟法第58條第1項、第59條第1項
    、第67條之1第1項、第3項分別定有明文。又所謂有法律上
    利害關係之第三人，係指第三人在私法或公法上之法律關係
    或權利義務，將因其為訴訟參加所輔助之當事人受敗訴判決
    有致其直接或間接影響之不利益，倘該當事人獲勝訴判決，
    即可免受不利益之情形而言，且不問其敗訴判決之內容為主
    文之諭示或理由之判斷，祇須其有致該第三人受不利益之影
    響者，均應認其有參加訴訟之利益而涵攝在內，以避免裁判
    歧異及紛爭擴大或顯在化（最高法院97年度台抗字第414號
    裁定意旨參照）。被告聲請意旨略以：為輔助被告起見，特
    此惠請鈞院准命參加人金光祖、何君毅參加訴訟聲請告知此
    訴訟並通知第三人何君毅、金光祖出庭參加(本院卷第521頁
    )，審酌被告之聲請合於前揭規定，應予准許。
三、被告黃晟覞經合法通知，無正當理由不到場，爰依原告之聲
    請，准由其一造辯論而為判決。　
貳、實體方面：
甲、本訴方面：
一、原告主張：原告係門牌號碼臺北市○○○路0段00號8樓之1房屋
    (下簡稱系爭房屋)所有權人，被告張凱富係同棟大樓門牌號
    碼臺北市○○○路0段00號9樓之1房屋(下簡稱系爭9樓之1房屋)
    所有權人，被告黃晟覞為系爭9樓之1房屋從事室內清除工程
    之施作人員，被告張祥安為被告張凱富之父親，為指示被告
    黃晟覞施工之人。被告張凱富前購入系爭9樓之1房屋進行裝
    修工程，並由被告張祥安委託被告黃晟覞施作，於民國109
    年11月16日起先進行室內清除工程。被告張凱富、張祥安等
    應知悉如將系爭9樓之1樓地板所施作之防水層刨除，當系爭
    9樓之1房屋淹水時水將沿樓地板毛細孔滲漏至樓下房屋，然
    竟指示被告黃晟覞於施作室內清除工程時將系爭9樓之1之樓
    地板防水層刨除使之喪失防止漏水或滲水至樓下房屋之功能
    。被告張凱富、張祥安復指示被告黃晟覞將系爭9樓之1房屋
    連通隔壁房屋（即同棟9樓房屋）之水管截斷，卻未將所截
    斷之水管密封妥當，致使隔壁房屋用水時，系爭9樓之1水管
    遭截斷處之水流沿系爭9樓之1樓地板毛細孔往下滲漏至下方
    原告所有之系爭8樓之1房屋，造成系爭8樓之1房屋之屋內裝
    潢及傢俱損毀，致受有修繕費用新臺幣33萬8363元之損害。
    事經兩造房屋座落所屬之御庭大廈管理委員會進行調解，惟
    被告竟拒絕賠償。原告依民法第767條第1項中段之妨害除去
    請求權或民法第184條第1項前段及第213條第1項規定請求被
    告張凱富將依所有系爭9樓之1房屋之水管及樓地板修繕致不
    漏水、不滲水之狀態，並依據民法第184條第1項中段及第18
    5條第2項、第1項規定求被告等連帶賠償系爭8樓之1房屋修
    繕及家俱毀損費用33萬8363元。並聲明：㈠被告張凱富應將
    門牌號碼為臺北市○○○路0段00號9樓之1之水管及樓地板修繕
    致不漏水、不滲水之狀態。㈡被告應連帶給付原告33萬8363
    元及自起訴狀繕本送達翌日起至清償日止按年息5％計算之利
    息。
二、被告張凱富、張祥安則以：　　
  ㈠被告張凱富於109年10月19日向訴外人何君毅購買門牌號碼臺
    北市○○○路0段00號9樓之1房屋一戶，依民法第799條第1項後
    段規定，前項區分所有建築物之專有部分，指區分所有建築
    物在構造上及使用上可獨立，且得單獨為所有權之標的者。
    基此，張凱富於合法取得所有權後，為達居住及使用效益，
    對此老舊房屋斥資重新整修裝潢（包括地板重新鋪設）後方
    才入住。按所有權人於其權利範圍內進行修繕裝潢，本屬自
    身權利之行使，並未有任何侵害他人權利之主觀認知；但因
    系爭房屋係何君毅與隔壁10號9 樓屋主金光祖（此二人為兄
    弟手足），於出售前將一戶隔為兩戶，而原屬一戶之水管係
    互為連通（此情被告等事後方才知曉），在系爭房屋開工拆
    除舊有裝潢前，其二人拆回系爭房屋浴廁之電熱水器自用時
    ，仍未告知被告二人、黃晟覞及仲介人上情，使被告與黃晟
    覞在毫不知情之情況下，為重新安裝系爭房屋之衛浴設備，
    將該衛浴設備水龍頭之水管截斷，並將隸屬系爭房屋之自來
    水總閥關閉時，確定現場無水流時，已逾社區管委會規定停
    工之時（當日17時），即安心收工下班返家，以待翌日繼續
    施作。
  ㈡詎料翌日深夜1時許，竟突接獲樓下（臺北市○○○路0段00號8
    樓之1）屋主即原告張月霞來電，稱因系爭房屋施工造成其
    房屋滲漏，請速往處理。被告張祥安隨即通知黃晟覞，三人
    先後在御庭大廈門口會合，再到現場多方探索查詢，最後請
    原告帶領到民權東路3段10號9樓（一戶隔為兩戶之另一戶，
    下簡稱系爭9樓房屋）樓頂找到其自來水總閥時，黃晟覞即
    關閉隸屬10號9樓之自來水總閥，再回到現場時，三人都看
    到流水現象隨即停止；黃晟覞立即清除積水至塑膠桶滔不到
    積水時為止；再到原告住處看到漏水逐漸減少，然後各自回
    家。又之所以關閉隸屬系爭房屋之總閥後，水流業已停止，
    諒係因隔壁10號9樓斯時尚無人使用自來水，俟家人下班返
    家後陸續用水，水流淤積後始向下滲漏致本案。
　㈢被告所為並無任何故意或過失：
    所有權人（被告）於其專屬範圍內，招工裝潢係屬合法行為
    ，所截斷自家衛浴設備水龍頭之水管亦為所有權範圍內。造
    成樓下原告之損害，殊非被告所能預知，並得加以防堵，是
    屬事實上之不能，足證被告既無故意，亦無過失。
  ㈣本件應負損害賠償責任者係賣方何君毅及隔壁屋主金光祖：
    雖本件原告之損害確已發生，但被告又不能因非可歸責於己
    之事由而擔負此損賠責任，故致生損害之源頭勢需釐清，以
    明責任歸屬。依現有事證以觀，損害之發生乃賣方何君毅與
    隔壁屋主金光祖，或為所有權分割之便，或為盡快賣出10號
    9樓之1，遂便宜行事，僅將兩戶簡單隔間分戶，並未顧及原
    本一戶之水管本係連通，亦未在出售前或出售後告知房屋仲
    介及被告等，實乃衍生本件之關鍵事由，致使房屋仲介、被
    告、黃晟覞均無從知曉並加以防範。故不論何君毅與金光祖
    基於何種原因而未告知，然渠等在隔牆分戶之際，本須慮及
    一戶之水管已變為兩戶使用，若兩戶之一方重新裝潢時，必
    將導致樓下原告損害，是其縱無故意亦有過失；且其便宜行
    事之作為，令人不可思議，蓋兩戶水管既屬連通，然水表係
    各自獨立，自來水總閥亦各自獨立，益加使得身為買方之被
    告，確認裝潢之安全無虞，不可能禍及己身及其他第三人。
    據此本件原因事實之發生，非屬可歸責被告等之責任，實為
    系爭房屋前屋主何君毅及隔壁屋主金光祖之前便宜行事，以
    及其等售屋後未盡告知買方（被告）義務所致，至為明灼。
  ㈤原告對被告之請求均無理由：
    本件原告訴之聲明第二項，請求被告等應連帶給付原告33萬
    8363元整及自起訴狀繕本送達翌日起至清償日止按年息百分
    之5計算之利息，應向何君毅及金光祖兩人主張。至於原告
    訴之聲明第一項主張，被告張凱富應將門牌號碼為臺北市○○
    ○路0段00號9樓之1之水管及樓地板修繕至不漏水、不滲水之
    狀態。其一，水管漏水，不惟原告之問題不能解決，被告張
    凱富新購置之房屋亦無法居住、使用。然水源開關係控制在
    隔鄰民權東路3段10號9樓金光祖之自來水總閥，若不要求金
    光祖做必要之處置，則一戶分成兩戶之水管，是否尚有其他
    連通，是否有再次造成漏水之慮？且兩戶水費日後容或衍生
    其他爭端，在在均使雙方及其他可能關係人處在法律關係不
    穩定之情狀下，關於此點，金光祖與何君毅均負有無可規避
    之責任。再則，臺北市○○○路0段00號所屬之御庭大廈，乃3
    、40年之老舊建築，天花板、牆壁滲漏縱非常態，亦屬正常
    ，故被告必須加以整修裝潢，開工之前，被告張祥安顧慮勢
    必叨擾左鄰右舍，為敦親睦鄰，並表達歉意，特備置禮品造
    訪原告，原告反覆再三聲言其屋內之天花板及牆面曾經多處
    滲漏，籲請被告藉此次整修之便，將樓地板防水妥善處理。
    故民權東路3段10號9樓之1樓地板之刨除，既為被告整修之
    必需，亦屬應原告之要求。蓋所謂刨除，並非鑿空；若係鑿
    空，則九樓十樓同為一層矣！而此所謂刨除應指清除樓底板
    上之水泥層及磁磚，再做防水層；否則無效；此係一般常識
    ，遑論老舊建築樓地板有無防水層？縱有防水層，歷經3、4
    0年尚存在否？總之，被告之整修裝潢行為，目的在增益居
    住品質，而居住品質絕不包含漏水、滲水在內，此固不待原
    告主張請求，被告自當督工做到。
　㈥並聲明：原告之訴駁回。　
三、被告黃晟覞經於相當時期受合法之通知，而未於言詞辯論期
    日到場爭執或提出書狀答辯，惟前曾到場爭執略以：
　　沒有我的事情，沒有我的責任，我只是幫被告張凱富、張祥
    安做工，我們離開後水才漏的。
四、參加人何君毅則以：
  ㈠查系爭房屋(10號9樓之1)與隔壁10號9樓係88年時由何君毅與
    金光祖同時購買並分別登記於兩人名下，購買之時兩戶即僅
    就中間客廳牆體打通，前屋主並未對何君毅等二人特別說明
    兩戶管線有無互通，何君毅與金光祖買入後未進行任何裝修
    ，更無對房屋內任何管線之變更。10號9樓之1與10號9樓之
    水閥開關與水表均各自獨立，10號9樓之1屬於該社區C棟，1
    0號9樓屬於該社區B棟，此有C棟10號9樓之1之水閥開關照片
    與水費帳單、10號9樓之水閥開關照片與水費帳單可證，難
    以想像兩戶水管有相同之情況。
  ㈡109年11月19日(即被告張祥安等人裝修當日)，何君毅晚間返
    回10號9樓時發現無水可用，隨即致電自來水公司詢問當日
    是否有停水，經自來水公司回覆B棟10號9樓當天並無停水，
    何君毅即前B棟10號頂樓查看，發現B棟10號9樓水閥已遭人
    關閉，隨即打開B棟10號9樓水閥返家用水，此亦有臺北自來
    水事業處之書面證明)，可知被告張凱富等人於裝修前即同
    時將C棟10號9樓之1與B棟10號9樓之水閥同時關閉。上上開
    漏水事件發生後，109年12月3日被告張祥安透過仲介請何君
    毅一同前往B棟10號9樓之1向何君毅說明事發經過，並指出
    當日漏水是從B棟10號9樓水管所露出，且說明其施工時挖斷
    2處以上的B棟10號9樓水管，當初有先封住一部份B棟10號9
    樓水管，但是因為設備攜帶不足，有部分水管沒有封(參附
    件5照片內所指【X】處)，第二天(即109年11月20日)沒有封
    住的地方就開始漏水(附件6、張祥安與何君毅對話錄影)，
    嗣後張祥安等人將附件5所指B棟10號9樓漏水水管以管帽封
    住後，C棟10號8樓之1即未再漏水。實則，張祥安等人對系
    爭房屋之裝修工程，已經挖至9樓層之RC層(鋼筋混凝土)，
    漏水水管處更是已經挖至RC層以下6公分，導致原本B棟10號
    9樓水管之原始管帽也被挖走，此有何君毅整理之現場照片
    可證。
  ㈢綜上，被告張祥安等人本即知悉其進行裝潢修繕工程會同時
    影響系爭房屋(即C棟10號9樓之1)與B棟10號9樓，才會同時
    關掉10號9樓之1與10號9樓的止水閥，然被告張祥安等人等
    挖斷B棟之10號9樓水管後，卻因設備不足而未於當日將該處
    水管封閉，亦未告知10號9樓住戶(即何君毅)，才會造成本
    件漏水事件，何君毅與金光祖自始均未變動過系爭房屋即C
    棟10號9樓之1或B棟10號9樓之管線，更不知悉二戶的水管是
    否有流通，被告等人卻卸責謂本件應由何君毅與金光祖等人
    應負最終賠償責任云云，實不可採
五、參加人金光祖則以：
  ㈠依鑑定報告書所載，系爭建物8樓之1滲漏水係因同棟9樓之1
    水管遭截斷，且9樓之1地板防水層因室內裝修施工遭刨除或
    破壞所致(詳鑑定報告書第6頁至第7頁)，與第三人何君毅及
    金光祖無涉。
  ㈡次查系爭建物滲漏水情事發生後，第三人何君毅即前往被告
    所有之系爭建物9樓之1了解其情形，斯時被告即表明原擬封
    閉其截斷之水管出口，惟因當日欠缺工具，故未予封閉，有
    現場錄影光碟(詳如110年8月23日陳報意見狀附件6之對話錄
    影)及錄音譯文可證(詳附件7)。顯見被告就其截斷系爭建物
    9樓之1之水管，可能發生漏水情事已有預見，惟因被告欠缺
    工具未予封閉，終致發生滲漏水情事，被告就此節應有過失
    。
  ㈢依鑑定報告書所載，系爭建物9樓房屋及9樓之1房屋各有隸屬
    之自來水總閥啟閉裝置(詳鑑定報告書第9頁)，是各門牌建
    物供水各自獨立此為常態，其間鐵水管互通則異常情事，第
    三人何君毅及金光祖就各該房屋鐵水管互通之異常情事並不
    知悉，亦無從預見。另第三人何君毅及金光祖就被告截斷9 
    樓之1水管未予封閉，以及遭刨除或破壞9樓之1防水層等情
    事，並不知悉亦無從預見。是被告因前開情事致同一建物8
    樓之1發生滲漏水乙節，與第三人何君毅及金光祖無涉，第
    三人何君毅及金光祖就該等情事亦無過失可言。
乙、反訴部分：
一、反訴原告主張：
  ㈠本件事起係事發當日凌晨1時許，本訴被告張祥安突接獲本訴
    原告即反訴被告張月霞來電，稱因系爭9樓之1房屋施工造成
    其房屋滲漏，請速往處理。本訴被告張祥安隨即通知本訴被
    告黃晟覞，三人先後在御庭大廈門口會合，再到現場多方探
    索查詢，最後請反訴被告帶領到樓頂找到隸屬隔鄰即10號9
    樓房屋之自來水總閥時，黃晟覞即關閉隸屬10號9樓房屋之
    自來水總閥，再回到現場時，連同反訴被告在內，三人都看
    到流水現象隨即停止；黃晟覞及張祥安立即清除積水至塑膠
    桶滔不到積水時為止；再到反訴被告住處看到漏水逐漸緩解
    後，方才各自回家。
  ㈡經此，反訴被告既知當時冒水水源為隸屬隔鄰即10號9樓房屋
    水錶之水，迺仍堅指係反訴原告之裝修行為所致，除申告御
    庭大廈管委會出面制止反訴原告自109年12月間不得進行系
    爭9樓之1房屋之全部裝潢工程外，對於反訴原告於訴訟繫屬
    前向臺北市中山區調解委員會聲請之三方調解，以及訴訟繫
    屬後歷 鈞院之二次調解，或未予理會，或堅指係反訴原告
    之裝修行為所致而與第三人何君毅、金光祖無涉，致反訴原
    告自109年12月起迄今既無法入住更受有每月房貸利息2萬83
    67元、合計45萬3872元（計算式：2萬8367元 x 16月=45萬3
    872元）之損失。
　㈢並聲明：反訴被告應給付反訴原告45萬3872元，及自反訴起
    訴狀繕本送達翌日起至清償日止，按年息5％計算之利息。
二、反訴被告則以：
　㈠反訴原告張凱富指示黃晟覞於施作室內清除工程時將系爭9樓
    之1之樓地板防水層刨除使之喪失防止漏水或滲水至樓下房
    屋之功能並將系爭9樓之1房屋聯通隔壁房屋之水管截斷卻未
    將所截斷之水管密封妥當，致系爭9樓之1水管截斷處有水流
    出並沿系爭9樓之1樓地板毛細孔往下滲漏之下方原告所有之
    系爭8樓之1房屋，造成系爭8樓之1房屋屋內裝潢及傢俱損毀
    受有損害，有下列證據可以證明。⒈附新北市建築師公會鑑
    定報告書鑑定分析及結果及⒉第三人金光祖、何君毅於111年
    3月10提呈民事陳述意見狀可明。
　㈡況無論反訴原告系爭9樓之1房屋是否完成裝潢?是否入住?反
    訴原告基於其與銀行間之借貸契約均應繳交貸款，並不會因
    系爭9樓之1房屋未居住使用而無需繳交貸款。足證其繳交貸
    款與入住與否並無因果關係存在。故反訴原告請求反訴被告
    賠償109年12月起迄今無法入住之房貸利息共45萬3872元應
    無理由。　
　㈢反訴被告固曾請求反訴原告在鑑定前暫停裝修工程，乃恐在
    鑑定之前如因裝修作業從而破壞現場，將使鑑定人無法進行
    鑑定，惟反訴被告此項請求對反訴原告並無任何拘束力，本
    訴被告訴訟代理人（即反訴原告訴代）於111年8月庭訊時亦
    宣稱「我們裝潢係避開系爭漏水糾紛部分」，可見反訴原告
    並未因反訴被告之請求而停止裝修行為。又反訴原告主張反
    訴被告申告御庭大廈管委會出面制止反訴原告不得進行系爭
    9樓之1房屋之全部裝潢工程云云，實則109年底新冠肺炎疫
    情爆發，管委會係因為防疫考量禁止非屬社區之施工人員頻
    繁進出，製造染疫風險，從而制止反訴原告進行施工，並非
    反訴被告施壓，且兩造同為該社區區分所有權人，反訴被告
    有何權力片面使管委會禁止原告施工?再者，新北市建築師
    公會於111年1月13日會勘結束當時，已表示不會再次進現勘
    ，是反訴原告於該次現勘後即可進行裝修，縱假設反訴原告
    之主張有理由（反訴被告嚴正否認），其無法使用系爭9樓
    之1房屋所生之財產上損害，亦應計算至前開期日時為止，
    豈有計算至其提出反訴起訴狀為止之理?
　㈣並聲明：反訴原告之反訴駁回。
三、兩造不爭執之事實：　　
　　新北市建築師公會就系爭滲漏水事件，於111年1月27日作成
    之新北市建師鑑字第53號鑑定報告，兩造對其鑑定分析及結
    果部分並不爭執(本訴原告即反訴被告見本院卷第463、464
    頁；本訴被告張凱富、張祥安、反訴原告張凱富本院卷第46
    5至468頁，被告黃晟覞對本院111年2月11日函之闡明已於同
    年2月15日收受，惟迄言詞辯論終結前均未曾爭執；參加人
    第469至471頁），茲將鑑定結果分述如下：　
  ㈠原告鑑定問題：
  ⒈有關「原證六所示遭截斷的水管是否為系爭9樓之1房屋的水
    管？」部分：
    鑑定分析及結果：
    原證六照片所示遭截斷的冷熱水管與目前系爭9樓之1房屋所
    見的水管經比對是為相同，故研判原證六所示遭截斷的水管
    是為系爭9樓之1房屋的水管。
  ⒉有關「上開遭截斷之水管是否連通到隔壁9樓房屋的水管？」
    部分：
    鑑定分析及結果：
    因前述施作測試時發現：9樓之1房屋之熱水管，是由9樓之
    屋頂水閥打開後供水。故研判上開遭截斷之熱水管是有連通
    到隔壁9樓房屋的水管。
  ⒊有關「系爭9樓之1地板防水層，是否因施工而遭刨除或破壞
    ？」部分：
    鑑定分析及結果：
    如前述，9樓之1房屋屋內之隔間牆與地坪裝修材料均已拆除
    ，但呈停工狀態。原浴廁之馬桶、洗臉盆等衛生設備均已拆
    除。研判系爭9樓之1地板防水層，已因室內裝修施工而遭刨
    除或破壞。
  ⒋有關「系爭8樓之1室內滲漏原因是否為系爭9樓之1房屋的水
    管遭截斷，以及地板防水層遭刨除或破壞（或其中任一因素
    ）；抑或前開以外因素所導致？」部分：
    鑑定分析及結果：
    因室內裝修時不知熱水管線是有連通到隔壁9樓房屋的水管
    ，故系爭9樓之1房屋的水管遭截斷，必然引出大量的水，匆
    忙間也不知如何止水，任其積水流竄，加上地板防水層遭刨
    除或破壞，最終造成系爭8樓之1室內滲漏。
  ⒌有關「原告主張系爭8樓之1滲漏水所造成的損害，應依原證
    八所示之方式修繕（更換家具項目除外）有無其必要性？（
    請逐項說明）？評估之修繕費用若干？」部分：
    鑑定分析及結果：
    原告主張系爭8樓之1滲漏水所造成的損害，應依原證八所示
    之方式修繕（更換家具項目除外）有無其必要性？逐項說明
    如下：
    項次1、保護工程，研判有必要。
　　項次2、天花板電線線路檢查，研判有必要。
　　項次3、水泥剝落修復抹平，研判無必要。
　　項次4、鋼筋外露刷紅丹漆，研判無必要。
　　項次5、天花板滲水屋頂做防水抓漏，研判無必要。此項屬
    樓上施作。
　　項次6、壁紙＋工資，研判有必要。
　　項次7、天花板油性水泥漆，研判有必要。但單價應酌減。
    項次8、主臥刷得利乳膠漆蘭鈴白，研判有必要。但單價應
    酌減。
　　項次9、標準雙人（床），研判無必要。
　　項次10、標準雙人床架，研判無必要。
　　項次11、床包，研判無必要。
　　項次12、房間主燈，研判有必要。但數量應酌減。
　　項次13、崁燈，研判有必要。但數量應酌減。
　　項次14、間接照明LED等管，研判有必要。但數量應酌減。
    項次15、窗型冷氣整清洗，研判有必要。
　　項次16、拆除原有木作，研判無必要。
　　項次17、垃圾清運，研判有必要。
　　項次18、垃圾，研判無必要。（與項次17重覆）
　　項次19、主臥室（木工），研判有必要。但單價應酌減。
　　項次20、線板（木工），研判有必要。
　　項次21、衣櫥門片表面更換，研判有必要。但數量單價應酌
    減。
　　項次22、抽屜，研判無必要。
　　項次23、滲水後清潔，研判有必要。項次24、施工後清潔，
    研判有必要。
    依前述，系爭8樓之1滲漏水所造成的損害，經檢視原證八所
    示之方式修繕項目，發現有部分項目並無必要，或數量、單
    價應予調整、評估之修繕費用經估算為新台幣14萬3714元整
    ，詳附件㈧修繕費用估算明細表。
  ⒍有關「系爭9樓之1房屋之現狀，與原證五照片所示之狀況是
    否有所不同？目前現狀是否曾因進行裝修，而有妨礙上開事
    項鑑定之情事，抑或無法就上開事項進行鑑定？」部分：
    鑑定分析及結果：
    系爭9樓之1房屋之現狀，如前述，屋內浴室現況之隔間牆裝
    修材料與地坪裝修材料及門等均已拆除，其餘房間之裝修材
    料亦均已拆除，原浴廁內之馬桶、洗臉盆等衛生設備均已拆
    除，僅尚有一些冷水給水管線立於樓地板上、熱水給水管線
    露出於地板上，惟整體看來呈停工狀態。此與原證五照片所
    示之狀況並無不同之處。目前現狀雖曾因進行裝修（目前呈
    停工狀態），然該裝修作業並無妨礙上開事項鑑定之情事，
    就上開事項進行鑑定並無影響。
  ㈡被告鑑定問題：
  ⒈有關「被告張凱富所有門牌號碼臺北市○○○路○段00號9樓之1
    房屋及隔鄰門牌號碼臺北市○○○路○段00號9樓房屋，是否各
    有隸屬之自來水總閥啟閉裝置？」部分：
    鑑定分析及結果：
    民國111年1月13日上午會勘時有會同原告代表、被告代表與
    參加人代表先至9樓之1房屋屋頂水錶室，發現9樓之1房屋有
    自己獨立之水閥總開關與水錶；隨後至9樓房屋屋頂水錶室
    ，發現9樓房屋亦有自己獨立之水閥總開關與水錶。因此，
    被告張凱富所有門牌號碼臺北市○○○路○段00號9樓之1房屋及
    隔鄰門牌號碼臺北市○○○路○段00號9樓房屋，研判各有隸屬
    之自來水總閥啟閉裝置。
  ⒉有關「門牌號碼臺北市○○○路○段00號9樓與隔鄰門牌號碼臺北
    市○○○路○段00號9樓之1房屋間之隔牆兩側之浴厠空間之鐵水
    管是否相互連通？」部分：
    鑑定分析及結果：
    經由前述通水測試可知，當打開9樓房屋位於屋頂之水閥總
    開關且關閉9樓之1房屋位於屋頂之水閥總開關時，結果發現
    9樓之1房屋露出地板面約2公分高之熱水管會噴水出來。因
    此，研判門牌號碼臺北市○○○路○段00號9樓與隔鄰門牌號碼
    臺北市○○○路○段00號9樓之1房屋間之隔牆兩側之浴厠空間之
    鐵水管（熱水管）是有相互連通之情形。
  ⒊有關「本件漏水之水源，是否為門牌號碼臺北市○○○路○段00
    號9樓所屬水錶之水？」部分：
    鑑定分析及結果：
    就前述相關之現況與測試，有關本件漏水之水源，研判是為
    門牌號碼臺北市○○○路○段00號9樓所屬水錶之水。
  ⒋有關「呈(承之誤)上，若是，則應如何改善管線獨立供水情
    形？需處理的費用？」部分：
    鑑定分析及結果：
    因為本件漏水之水源，研判是為門牌號碼臺北市○○○路○段00
    號9樓所屬水錶之水，且10號9樓與隔鄰10號9樓之1房屋間之
    隔牆兩側之浴厠空間之鐵水管（熱水管）是有相互連通之情
    形。建議應將10號9樓與隔鄰10號9樓之1房屋間之隔牆兩側
    之浴厠空間之鐵水管（熱水管）於適當位置截斷並封閉至不
    漏水。新增設10號9樓之1房屋自己之鐵水管（熱水管）。所
    需處理的費用經估算為6萬800元整，詳附件㈨改善管線獨立
    供水費用估算明細表。
  ⒌有關「就原告問題(6)系爭9樓之1房屋之現狀，與原證五照片
    所示之狀況是否有所不同？目前現狀是否曾因進行裝修，而
    有妨礙上開事項鑑定之情事，抑或無法就上開事項進行鑑定
    ？增加詢問：若有，其詳情或理由為何？」部分：
    鑑定分析及結果：
    就原告問題(6)系爭9樓之1房屋之現狀，與原證五照片所示
    之狀況，經比對後研判尚屬相同。目前現狀雖曾因進行裝修
    （目前呈停工狀態），然該裝修作業或停工並無妨礙上開事
    項鑑定之情事，就上開事項進行鑑定並無影響。
四、本件爭點為：
　甲、本訴部分：　　
　㈠系爭房屋之滲漏水原因為何？　
　㈡原告請求被告應依侵權行為之法律關係，修復系爭9樓之1房
    屋至不漏水、不滲水狀態，並賠償伊33萬8363元，有無理由
    ？　
　乙、反訴部分：
　  反訴原告主張伊每月房貸利息損失合計45萬3872元，係反訴
    被告所致，為此向反訴被告請求，是否有據？　
五、得心證之理由：
　㈠按當事人主張有利於己之事實者，就其事實有舉證之責任，
    民事訴訟法第277 條前段定有明文，是民事訴訟如係由原主
    張權利者，應先由原告負舉證之責，若原告先不能舉證，以
    證實自己主張之事實為真實，則被告就其抗辯事實即令不能
    舉證，或其所舉證據尚有疵累，亦應駁回原告之請求（最高
    法院17年上字第917 號判例意旨參照）。又事實有常態與變
    態之分，其主張常態事實者無庸負舉證責任，反之，主張變
    態事實者，則須就其所主張之事實負舉證責任（最高法院86
    年度台上字第891 號判決意旨參照）。再者，侵權行為之成
    立，須行為人因故意過失不法侵害他人權利，亦即行為人須
    具備可歸責性、違法性，並且該不法行為與損害間有因果關
    係，始能成立，主張侵權行為損害賠償請求權之人，對於侵
    權行為之成立要件應負舉證責任。又民法第184條第1項前段
    、後段及第2項規定，侵權行為之構成有三種類型，即因故
    意或過失之行為，不法侵害他人權利，或因故意以背於善良
    風俗之方法加損害於他人之一般法益，及行為違反保護他人
    之法律，致生損害於他人，各該獨立侵權行為類型之要件有
    別。是以侵權行為被害人應就行為人因故意或過失，及不法
    侵害其權利，並二者間有相當因果關係之事實負舉證責任。
    另被害人依民法184條第2項請求賠償責任，仍須受害人證明
    行為人有違反保護他人之法律之事實，其損害之發生與行為
    人違反保護他人之法律，二者間有相當因果關係之事實負舉
    證責任。　
　㈡系爭房屋滲漏水之原因為：因系爭9樓之1房屋於室內裝修時
    不知熱水管線是有連通到隔壁系爭9樓房屋的水管，故系爭9
    樓之1房屋的水管遭截斷，必然引出大量的水，匆忙間也不
    知如何止水，任其積水流竄，加上地板防水層遭刨除或破壞
    ，最終造成系爭8樓之1室內滲漏，該原因同為新北市建築師
    公會鑑定報告所認定，有111年1月27日之新北市建師鑑字第
    53號鑑定報告在卷可稽。
　⒈雖被告張凱富、張祥安否認系爭房屋之滲漏水為渠等所致，
    辯稱：本件漏水糾紛超出一般的狀況，是系爭9樓的水跑到
    系爭9樓之1房屋，被告裝潢前就已經處理關水，因此參加人
    何君毅要付瑕疵擔保責任云云(本院卷第543頁第28至31行)
    。然查，姑且不論被告是否得預料系爭9樓房屋及系爭9樓之
    1房屋之水管連通之事實，既被告黃晟覞施工把防水層刨除
    ，導致水滲到系爭房屋，為事故發生的原因之一，因此，被
    告抗辯其無故意過失已不足採信。且被告黃晟覞挖斷系爭9
    樓及系爭9樓之1房屋之水管後並無任何之作為，鑑定報告亦
    同認：「…匆忙間也不知如何止水，任其積水流竄…」等語(
    此處之主詞為被告，包含施工者、僱佣者與系爭9樓之1房屋
    所有人)，被告對於引起系爭事故並未妥善處理，亦未防止
    結果之發生，為原告發生損害之原因，故本院認為系爭房屋
    滲漏水顯可歸責於被告。
　⒉被告再辯稱：本件損害之發生乃賣方(即參加人)何君毅與隔
    壁屋主(即參加人)金光祖，或為所有權分割之便，或為盡快
    賣出10號9樓之1，遂便宜行事，僅將兩戶簡單隔間分戶，並
    未顧及原本一戶之水管(即系爭管線)本係連通，亦未在出售
    前或出售後告知房屋仲介及被告等，實乃衍生本件之關鍵事
    由，致使房屋仲介、被告、黃晟覞均無從知曉並加以防範云
    云。然參加人均否認曾對系爭管線予以變更，亦同陳稱並不
    知系爭水管係相互連通等語。按系爭管線究竟是否連通，又
    系爭9樓、9樓之1房屋管線設置為何，在房屋買賣交易習慣
    上，並非告知之必要事項，從而，縱始買賣房屋未告知前揭
    管路配置，應不構成告知義務之違反，賣方亦不負瑕疵擔保
    責任，被告認參加人何君毅亦應負責核不足採。另參加人金
    光祖只單純為用水之行為，自難歸責於伊；且就被告截斷9 
    樓之1水管未予封閉，以及遭刨除或破壞9樓之1防水層等情
    事，並不知悉亦無從預見，故本件原告之損害與參加人金光
    祖無涉，被告認參加人金光祖亦應負責核不足採。據上可知
    ，本件係被告黃晟覞挖斷系爭9樓及9樓之1房屋之水管而致
    滲漏水，若被告黃晟覞為上開行為前能注意系爭9樓及9樓之
    1房屋水管設置，於行為後能注意其防水層刨除將導致滲漏
    水之損害，被告張祥安為其僱用人，被告張凱富為系爭9樓
    之1房屋所有人，渠等為系爭裝潢所致之前開損害皆能避免
    ，可見被告該抗辯不足採信。
　⒊綜前所述，原告請求被告張凱富應將門牌號碼為臺北市○○○路
    0段00號9樓之1之水管及樓地板修繕致不漏水、不滲水之狀
    態，為有理由，應予准許。　
　㈢依兩造不爭執事實㈠⒌，系爭8樓之1滲漏水所造成的損害，經
    檢視原證8所示之方式修繕項目，發現有部分項目並無必要
    ，或數量、單價應予調整、評估之修繕費用經估算為14萬37
    14元，從而，原告請求被告應連帶給付原告14萬3714元及自
    起訴狀繕本送達翌日起(被告張凱富、張祥安自110年3月17
    日，本院卷第95至97頁；被告黃晟覞自110年3月18日，本院
    卷第99頁)至清償日止按年息5％計算之利息，為有理由，應
    予准許，超過此範圍之請求，為無理由，應予駁回。
  ㈣反訴部分，本院既認為系爭房屋之滲漏水為被告所致，反訴
    原告主張伊每月房貸利息損失合計45萬3872元，係反訴被告
    所致，為無理由，應予駁回。
六、本件事證已臻明確，兩造其餘攻擊防禦方法與判決之結果不
    生影響，爰不一一贅論，併此敘明。
七、訴訟費用負擔之依據：民事訴訟法第78條。本件訴訟費用額
    ，依後附計算書確定如主文所示金額。
中　　華　　民　　國　　111 　年　　5 　　月　　26　　日
                          民事庭  法  官  趙子榮
以上正本係照原本作成
如對本判決上訴，須於判決送達後20日內向本院提出上訴狀。如
委任律師提起上訴者，應一併繳納上訴審裁判費。
中　　華　　民　　國　　111 　年　　5 　　月　　26　　日
                                  書記官  陳怡安

計   算   書：
一、本訴部分：
項        目             金   額（新臺幣）    備    註
第一審裁判費                 3640元
第一審鑑定費             16萬5000元
合        計             16萬8640元

二、反訴部分：
項        目             金   額（新臺幣）    備    註
第一審裁判費                 4960元
合        計                 4960元